最高法院刑事判決　　　　　　　　　 110年度台上字第3539號
上　訴　人　陳亮千
 
 
上列上訴人因違反毒品危害防制條例等罪案件，不服臺灣高等法
院中華民國109年10月29日第二審判決（109年度上訴字第2731號
，起訴案號：臺灣新北地方檢察署108年度偵字第17968、 21719
號），提起上訴，本院判決如下：
    主  文
原判決關於轉讓偽藥罪刑（不含沒收）部分撤銷。
陳亮千轉讓偽藥，處有期徒刑壹月又拾伍日。
其他上訴駁回。
    理  由
壹、撤銷改判（轉讓偽藥罪刑）部分：
一、本件原判決認定上訴人陳亮千明知4-甲基甲基卡西酮為毒品
    危害防制條例第2條第2項第3 款所列管之第三級毒品，且經
    前行政院衛生署（現為衛生福利部）公告列為管制藥品，其
    非未經核准擅自輸入，又無藥品外包裝、仿單、自非合法調
    劑、供應，應係未經核准而於國內違法製造，屬藥事法第20
    條第1 款所指未經核准而擅自製造之偽藥，依法不得轉讓，
    竟基於轉讓偽藥之犯意，於原判決事實欄（下稱事實欄）一
    、㈡所載時、地，無償提供含4-甲基甲基卡西酮成分之毒品
    咖啡包予余姍蓉1 次等情。係以上開犯罪事實，已據上訴人
    坦承不諱，且經證人王浩羽、余姍蓉證述明確，所述轉讓偽
    藥之主要犯罪事實互核相合，堪信屬實。已載敘其所憑證據
    及認定之理由。而以上訴人如事實欄一、㈡所載轉讓上開毒
    品咖啡包予余姍蓉，係犯藥事法第83條第1 項轉讓偽藥罪。
    因而撤銷第一審此部分之科刑判決，改判仍論處上訴人該部
    分轉讓偽藥罪刑及諭知相關沒收。
二、刑事訴訟法第95條第1項第1款規定訊問被告前，有關罪名告
    知之義務，旨在使被告得以充分行使防禦權，以達刑事訴訟
    為發見真實並顧及程序公平、保障人權之目的。倘事實審法
    院於言詞辯論終結前，不問是調查或審理中，告知被告可能
    涉犯之罪名，並就被告變更罪名之犯罪構成事實，加以調查
    訊問，使被告有辯解之機會，即為已足。檢察官及第一審法
    院就事實欄一、㈡上訴人轉讓含有4-甲基甲基卡西酮之毒品
    咖啡包與余姍蓉部分，均論以犯藥事法第83條第1 項轉讓禁
    藥罪，依據卷附原審筆錄之記載，原審審判長於審判期日訊
    問上訴人前，已告知此部分涉犯同法轉讓偽藥罪，上訴人及
    其辯護人於審判過程中，已就該轉讓偽藥罪名之犯罪事實，
    為實質之調查，並就卷內相關卷證資料顯出於審判庭，給予
    上訴人及其辯護人表示意見，並使上訴人及辯護人有適當辯
    解、辯護之機會，原判決此部分論以轉讓偽藥罪刑，要無上
    訴意旨所指剝奪上訴人辯明罪嫌之防禦權行使之違法可言。
    又依藥事法第20條、第22條規定，偽藥與禁藥固屬有別，然
    明知為偽藥或禁藥而轉讓者，同依藥事法第83條第1 項規定
    處罰。雖原判決事實、理由部分有將「偽藥」誤載為「禁藥
    」，容有未洽，惟對於判決結果不生影響，難謂有何判決矛
    盾、判決不適用法則等違法之情形。上訴意旨執此指摘，自
    非上訴第三審之適法理由。經核原判決此部分，除下述違背
    法令外，其餘尚無不合。
三、行為人轉讓同屬禁藥之第二級毒品甲基安非他命（未達法定
    應加重其刑之一定數量）予成年人（非孕婦），依重法優於
    輕法之原則，擇較重之藥事法第83條第1 項轉讓禁藥罪論處
    ，如行為人於偵查及歷次審判中均自白，仍有毒品危害防制
    條例第17條第2 項自白減輕其刑規定之適用，此為本院最近
    統一之法律見解。而行為人轉讓同屬偽藥之第三級毒品4-甲
    基甲基卡西酮之情形，同有適用。依原判決之認定，上訴人
    於偵查及歷次審判中均自白此部分無償轉讓偽藥予余姍蓉之
    犯罪事實，並以上訴人所為，該當於藥事法第83條第1 項轉
    讓偽藥罪及毒品危害防制條例第8條第3項之轉讓第三級毒品
    罪，依法規競合之例，優先擇法定刑較重之藥事法第83條第
    1 項規定論處，未及依本院最近所採之上揭見解，適用毒品
    危害防制條例第17條第2 項規定減輕其刑，自有判決不適用
    法則之違法。
四、上訴意旨雖未指摘及此，然前揭違誤係本院得依職權調查之
    事項，且不影響事實之確定，可據以為裁判，應由本院將原
    判決關於事實欄一、㈡上訴人犯轉讓偽藥罪刑部分撤銷，並
    審酌上訴人犯罪之一切情狀，判處如主文第2 項所示之刑，
    期臻適法。又毒品危害防制條例第17條第2項已於民國109年
    1月15日修正公布，同年7月15日生效施行，將「偵查及審判
    中均自白」修正為「偵查及歷次審判中均自白」。本件上訴
    人於偵查及歷次審判中均自白此部分事實，不論依修正前或
    修正後規定，均應減輕其刑，不生新舊法比較問題，應逕行
    用現行法，附此敘明。
貳、上訴駁回（販賣第三級毒品、販賣第三級毒品未遂，及轉讓
    偽藥之沒收）部分：
一、按刑事訴訟法第377 條規定，上訴於第三審法院，非以判決
    違背法令為理由，不得為之。是提起第三審上訴，應以原判
    決違背法令為理由，係屬法定要件。如果上訴理由書狀並未
    依據卷內訴訟資料，具體指摘原判決不適用何種法則或如何
    適用不當，或所指摘原判決違法情事，顯與法律規定得為第
    三審上訴理由之違法情形，不相適合時，均應認其上訴為違
    背法律上之程式，予以駁回。
二、本件原審審理結果，認為上訴人陳亮千有如事實欄一、㈠及
    二所載違反毒品危害防制條例之犯行明確，因而撤銷第一審
    此部分之科刑判決，經比較新舊法，改判仍就該部分論處上
    訴人犯行為時販賣第三級毒品既、未遂罪刑及諭知相關沒收
    ，另就轉讓偽藥罪為相關之沒收，已載敘其調查、取捨證據
    之結果及憑以認定犯罪事實之心證理由。
三、刑之量定及定應執行刑，俱屬事實審法院得依職權裁量之事
    項。原判決關於量刑，以上訴人所犯事實欄二之罪依刑法第
    25條第2 項減輕，及就事實欄一、㈠、二之罪，均依毒品危
    害防制條例第17條第2 項、第59條規定遞減輕其刑後，以其
    責任為基礎，審酌刑法第57條所定科刑之一切情狀（包括犯
    罪所生危害及犯罪後之態度等），在罪責原則下行使其裁量
    權，分別為刑之量定，並就宣告不得易科罰金且不得易服社
    會勞動部分，定應執行有期徒刑2年4月。所定刑期，既未逾
    越法定刑度及刑法第51條第5 款規定之範圍，又無濫用刑罰
    裁量權或違反比例原則等情形，核屬允當。此屬原審裁量權
    之合法行使，於法並無違誤。再量刑係法院就個案犯罪之整
    體評價，故判斷量刑當否，亦應就判決之整體而綜合觀察，
    不可摭拾其中片段，或以單一量刑因子，遽予指摘量刑不當
    。上訴意旨徒以原判決未審酌其犯後配合調查、坦承犯罪、
    惡性非重及其家庭因素，有量刑失當且有理由不備等之違誤
    ，係就原審裁量權之合法行使及原判決已說明之事項，以自
    己之說詞，持不同之評價，而為指摘，難認屬適法之第三審
    上訴理由。
四、綜合前旨及其他上訴意旨仍置原判決所為明白論斷於不顧，
    而持已為原判決指駁之陳詞再事爭辯，或對於事實審法院之
    量刑職權行使，徒以自己之說詞，任意指為違法，要與法律
    規定得為第三審上訴理由之違法情形，不相適合。此部分上
    訴違背法律上程式，應予駁回。
據上論結，應依刑事訴訟法第397條、第398條第1款、第395條前
段，判決如主文。
中    華    民    國   110    年    11    月    3     日
                  刑事第六庭審判長法  官  許  錦  印  
                                  法  官  何  信  慶  
                                  法  官  朱  瑞  娟  
                                  法  官  劉  興  浪  
                                  法  官  高  玉  舜  
本件正本證明與原本無異
                                  書記官
中    華    民    國   110    年    11    月    8     日
附錄本判決論罪科刑法條：
藥事法第83條
明知為偽藥或禁藥，而販賣、供應、調劑、運送、寄藏、牙保、
轉讓或意圖販賣而陳列者，處7年以下有期徒刑，得併科新臺幣5
千萬元以下罰金。
犯前項之罪，因而致人於死者，處7 年以上有期徒刑，得併科新
臺幣1億元以下罰金；致重傷者，處3年以上12年以下有期徒刑，
得併科新臺幣7千5百萬元以下罰金。
因過失犯第1項之罪者，處2年以下有期徒刑、拘役或科新臺幣 5
百萬元以下罰金。
第1項之未遂犯罰之。